【裁判字號】    92,台上,6655
【裁判日期】    921127
【裁判案由】    常業詐欺
【裁判全文】
最高法院刑事判決                              九十二年度台上字第六六五五號
    上  訴  人  甲  ○︵原名江.
右上訴人因常業詐欺案件，不服台灣高等法院中華民國九十二年七月十七日第二審判
決（九十二年度上訴字第六七六號，起訴案號：台灣桃園地方法院檢察署八十二年度
偵字第一四二二四號、八十三年度偵字第四三九八號），提起上訴，本院判決如左：
    主  文
上訴駁回。
    理  由
按刑事訴訟法第三百七十七條規定：上訴於第三審法院，非以判決違背法令為理由，
不得為之。是提起第三審上訴，應以原判決違背法令為理由，係屬法定要件。且必須
依據卷內資料為具體之指摘，並足據以辨認原判決已具備違背法令之形式，始屬相當
。本件原判決依憑上訴人甲○坦承擅取其弟江孟棋所有之身分證及退伍令，並將證件
連同其本人之照片委交「世國旅行社」職員為之申辦貼用其本人照片之「江孟棋」護
照，事後再將身分證及退伍令置回嘉義縣水上鄉中庄村中庄四八之一五號住處等情不
諱，徵諸江孟棋之護照係上訴人委請陳麗娟代辦，江孟棋根本未曾申請護照各情，分
據陳麗娟、江孟棋陳明在卷，且有貼用「甲○」照片之「江孟棋」普通護照申請書影
本一份附卷足佐，上訴人前揭自白與事實相符。次查「江孟棋」曾於原判決附表一所
示之日期多次持用編號Ｍ0000000號護照出、入國境，有入出境紀錄在卷可按
，惟於該段期間，江孟棋均在任職之「龍滎有限公司」上班，並未出國，復據江孟棋
及「龍滎有限公司」之製造課課長陳進行於偵查中述明，顯見持用該本護照出國者實
非江孟棋本人，參酌護照上所貼者既為「甲○」之照片，則能持用該本護照順利通過
證照查驗出、入國境者，當僅有上訴人一人。又如原判決事實欄一之（二）所載事實
，業據黃國忠於警局、偵查、第一審另案審理時、第一審及原審調查時供承甚明，並
經如原判決附表二、三所示之被害人蕭國民等人於警局或偵查中證述綦詳，復有報紙
廣告、公司簡介、房屋租約、各被害人之護照、日本入境簽證申請書等文件存卷可按
。次查證人即台北市「天天旅行社」職員呂珮玲於警局證稱：「江福良（即上訴人）
於八十一年……自己到公司欲找人辦護照，我就接下這個個案……之後江福良……八
十二年二月介紹黃國忠給我認識，之後，黃國忠就亦拿數人證件要申辦護照及簽證。
」，於第一審調查時證稱：「（你說被告有介紹黃國忠與你認識屬實？）江先生（指
被告）之後有帶一個人（指黃國忠）說我比較忙，以後所有申請護照事情讓這個人處
理，他比較不會過來，我以後都與這位先生連絡……（由黃國忠出面後有再碰過被告
？）有一次他拿三盒水果來謝謝我們，說公司員工及朋友之事都麻煩我……（江先生
有介紹他與黃國忠之關係？）沒有，江只有說我這些事情都交黃國忠辦」，上訴人既
向呂珮玲提及以後所有申請護照事情讓這個人處理，他比較不會過來……我這些事情
都交黃國忠辦等語，顯見黃國忠僅係銜上訴人之命而為之辦事之角色。甚且，於黃國
忠出面委辦護照等事宜之後，上訴人復特意贈禮以表達對該旅行社感謝之意，是以倘
非黃國忠所交託委辦者本即為上訴人本身所欲洽擬處理之事，既與己無涉，其何須自
耗費用為此蛇足之舉？不寧唯是，黃國忠於第一審調查時，供明曾向黃寶儀介紹上訴
人為其「上司」等語，核與黃寶儀（即台中市「大中旅行社」職員）於警局證稱：「
口卡相片上的江福良，外形有像另一位黃國忠帶來介紹我認識之同公司『上司』之唐
先生。」云云，意指黃國忠曾向黃女介紹上訴人為其「上司」之情，悉相吻合。上訴
人與黃國忠等人利用國人想至國外謀職心理，以徵求赴日本東京酒店公關業務人才為
餌，在報上刊登廣告，向被害人詐騙國民身分證、護照等證件，待辦妥護照及赴日簽
證後，即將護照轉賣予人蛇集團加以變造俾供偷渡客使用，目的既在牟利，復依渠等
係虛設公司且詐騙人數甚夥，經營規模不小，渠等顯係藉此維生而以之為業甚明。再
查上訴人要黃國忠偽作「陳進益」名義之切結書一紙，偽造完成後，黃某係為上訴人
寄交陳麗娟等情，亦據黃國忠供明在卷，且有偽以「陳進益」名義製作之切結書一紙
在卷可憑。再佐以證人陳麗娟（即「世國旅行社」職員）所證，上訴人與黃國忠共同
偽造該份切結書，再交由不知情之陳麗娟為之提交檢察官而加以行使之情已明。次查
吳清男係於八十二年十一月六日，在台北市○○區○○街一一０巷口附近之檳榔攤，
遭自稱「唐若堯」之男子以出借款項須交付證件供影印存查為由，騙走身分證一枚等
情，業據吳清男於警局指述綦詳，徵之其於警訊指稱該人「年約歲（即為四十八年
次），身高約一六五公分」，及於第一審調查時結證稱：「見過唐若堯一次，他說他
住福港街靠近承德路附近……以前那人有捲髮」等語，其所描述該人之特徵，恰與上
訴人為「四十八年生，身高一六三公分，以前並有捲髮」等情相符。抑且，該人係居
住在「福港街」，核與上訴人曾居住之台北市○○街二三四巷六之一號二樓其妹江
煜住處，深具地緣關係，復參酌上訴人以黃國忠之上司身分與黃寶儀見面時係利用「
唐先生」之名，尤見其有化名「唐姓」人士之情事，甚且，嗣請領編號Ｍ00000
00號「吳清男」名義之護照時，係使用上訴人之照片，此除經上訴人於第一審調查
時是認外，並有卷存該護照申請書影本一份可稽，足見請領護照之目的係欲供上訴人
本身使用，由是亦徵請領護照時需用之吳清男身分證必已落入上訴人手中，方能為其
利益而加以使用，在在具徵該所謂「唐若堯」者即為上訴人其人，甚為明確。又查「
吳清男」曾於八十二年十二月十八日持用編號Ｍ0000000號護照出境，有入出
境紀錄存卷足證。然則，護照上所貼者既為「甲○」即上訴人之照片，則能持用該本
護照順利通過證照查驗以出國者，當僅上訴人一人，再依卷存上訴人之入、出境紀錄
，其於八十二年十一月三十日入境後即無任何出境紀錄，惟竟能於八十九年八月九日
再度入境，據此猶徵其曾冒用他人名義矇混出境之情，足見於八十二年十二月十八日
持用「吳清男」之護照出境者要屬上訴人本人，灼然極明。又查「吳清男」曾於八十
二年十一月十一日、十二月三日及十二月七日，三度探視斯時因案羈押於「台灣桃園
看守所」之黃國忠，有台灣桃園看守所人犯會客登記簿影本一份在卷可按。惟吳清男
不認識亦未曾探視黃國忠，此並據吳清男指明在卷，顯係他人冒名而為，然佐以上訴
人既化名「唐若堯」向吳清男施詐而騙取吳某之身分證，則嗣能冒用「吳清男」之身
分前去看守所探視黃國忠者亦衹上訴人一人，足見黃國忠供承：上訴人曾以「吳清男
」名義前來看守所探視等語非虛。再查上訴人先後冒名「江孟棋」、「吳清男」請領
護照再持以出、入國境，並冒名「吳清男」前去看守所探視黃國忠，且偽作「陳進益
」名義之切結書提交檢察官欲誤導刑案偵辦方向，是其所為，均足生損害於外交部有
關護照核發、境管機關有關國人出、入國管理、看守所人犯會客管理等作業及刑案偵
查之正確性暨公信力，應毋庸疑。又其既意在冒用他人之名義行事，倘涉及不法，亦
將使人誤認係遭冒名之「江孟棋」等人所為而對渠等追究問責，自屬足生損害於「江
孟棋」、「吳清男」及「陳進益」等人等證據資料，認定上訴人有如原判決事實欄所
載共同以詐欺為常業︵累犯︶犯行，因認第一審論處上訴人罪刑，為無不合，予以維
持，駁回上訴人在第二審之上訴，已於理由內詳細敘述其所憑之證據及認定之理由，
並說明上訴人所辯及其辯護人辯護意旨，均無可採。已依據卷內資料詳予指駁，從形
式上觀察，原判決並無違背法令情形存在。次查犯罪事實之認定及證據之取捨，乃事
實審法院之職權，且法院憑以認定犯罪事實之證據，並不以直接證據為限，即綜合各
種證據，本於推理作用，為其認定犯罪事實之基礎，如不違背經驗法則與論理法則，
即不得指為違法，而據為上訴第三審之理由。原判決綜合各種證據，認定上訴人有上
揭犯行，究竟違背如何之經驗法則或論理法則，上訴意旨，並未具體指明，徒憑己見
，就原判決已說明之事項或屬原審採證認事職權之適法行使，任意指摘有理由不備，
採證違背經驗法則之違法，且仍為單純事實之爭執，難謂為適法之第三審上訴理由。
又刑事訴訟法第三百七十九條第十款所謂應調查之證據，係指該證據與待證事實有重
要關係，在客觀上應予以調查者而言。原審綜合前述各項事證資料認縱確有「小唐」
其人，不僅未能遽認該人與本案有何牽涉，且不足以否定上訴人曾冒用「唐姓人士」
或「唐若堯」名義之情事。原審未進一步調查是否確有「小唐」之人，亦不得指原審
有應於審判期日調查之證據而未予調查之違法。其餘上訴意旨就原審尚有何與待證事
實有重要關係之證據，未踐行調查，並未依據卷內訴訟資料為具體之指摘，漫指有職
權調查未盡之違法，殊非適法之第三審上訴理由。依前揭說明，其上訴違背法律上之
程式，應予駁回。
據上論結，應依刑事訴訟法第三百九十五條前段，判決如主文。
中      華      民      國    九十二    年     十一     月    二十七    日
                              最高法院刑事第二庭
                                  審判長法官  陳  錫  奎
                                        法官  洪  清  江
                                        法官  李  伯  道
                                        法官  陳  世  淙
                                        法官  洪  佳  濱
      右正本證明與原本無異
                                              書  記  官
中      華      民      國    九十二    年     十二     月      三      日
                                                                       ：


司法院資訊處製作；財團法人民間司法改革基金會備份。
